【裁判字號】    98,重訴,287
【裁判日期】    990820
【裁判案由】    塗銷所有權移轉登記
【裁判全文】
臺灣臺北地方法院民事判決             98年度重訴字第287號
原      告  甲○○
訴訟代理人  張玉希律師
被      告  鄭羽原名丁○○.
訴訟代理人  馬在勤律師
複  代理人  陳佳雯律師
上列當事人間塗銷所有權移轉登記等事件，本院於中華民國99年
7月26日言詞辯論終結，判決如下：
    主      文
原告之訴駁回。
訴訟費用由原告負擔。
    事實及理由
壹、程序部分
    按訴狀送達後，原告不得將原訴變更或追加他訴，但被告同
    意、請求之基礎事實同一或擴張或減縮應受判決事項之聲明
    者，不在此限；被告於訴之變更或追加無異議，而為本案之
    言詞辯論者，視為同意變更或追加，民事訴訟法第255 條第
    1項第1款、第2款、第3款、第2項定有明文。查原告起訴時
    ，主張依據民法第263條準用同法第259條規定、第179條規
    定，終止兩造於民國94年10月28日所簽立之協議書等約定，
    而備位聲明請求被告將坐落臺北市○○區○○段四小段62地
    號土地所有權全部及其上52建號即門牌號碼臺北市○○街12
    0巷4號建物所有權全部（下稱系爭房地）移轉登記予原告；
    嗣仍基於前揭事實及聲明，追加依據民法第541條規定請求
    ，經核屬基於同一基礎事實，揆諸前揭規定，應予准許，合
    先敘明。
貳、實體部分
一、原告起訴主張：
  (一)原告於民國86年間因分割繼承取得坐落臺北市○○區○○段
    四小段62地號土地所有權全部及其上52建號即門牌號碼臺北
    市○○街120巷4號建物所有權全部（下稱系爭房地），因訴
    外人劉昱信即原告配偶積欠被告及銀行債務，無力清償，且
    原告為劉昱信銀行債務之連帶保證人，因原告及配偶之債信
    無法以系爭房地向銀行借款，乃委由訴外人丙○○○原告小
    叔與被告於94年10月28日達成協議（下稱系爭協議），約定
    將系爭房地先以買賣名義移轉所有權予被告，並由被告以系
    爭房地為擔保向銀行借款以償還積欠被告及銀行債務，嗣被
    告再將系爭房地所有權移轉回給原告，而由原告繼續償還銀
    行貸款，詎原告依系爭協議於同日委由劉建明簽立系爭房地
    之買賣契約（下稱系爭買賣契約），將系爭房地之所有權移
    轉登記予被告，並以系爭房地向銀行抵押並貸款新臺幣（下
    同）800萬元，以償還劉昱信積欠被告及之前銀行債務，及
    預扣6個月房貸之金額等，嗣原告亦按期清償銀行貸款，詎
    被告不僅未依約將系爭房地返還原告，反而向法院聲請執行
    ，圖謀侵吞系爭房地，然兩造就系爭房地之買賣及移轉所有
    權登記之行為係屬通謀虛偽意思表示，所為所有權移轉登記
    無效，原告得依民法第113條、第767條規定，請求被告塗銷
    系爭房地所有權移轉登記。
  (二)縱使系爭房地所有權移轉登記有效，惟兩造間並無任何買賣
    關係存在，被告取得系爭房地所有權顯無法律上原因，並致
    原告受有損害，原告亦得依民法第179條規定，請求被告返
    還系爭房地。又依系爭協議書內容已載明原告請求被告返還
    系爭房地時，須將貸款人變更為原告，則兩造間就系爭房地
    係存在借名登記之法律關係，而借名登記性質上為委任契約
    ，原告亦得類推適用民法關於委任之規定，隨時終止借名登
    記契約，並以起訴狀為終止之意思表示，且類推適用民法第
    541條規定請求受任人即被告返還交付之物品即將系爭房地
    所有權返還移轉登記予原告。
  (三)原告並未授權丙○○○被告簽立系爭房屋之租賃契約、借用
    契約，系爭房地所貸得之款項係為清償劉昱信積欠被告及銀
    行債務，且已清償完畢，與丙○○○欠被告之債務無關，系
    爭買賣契約書內之「交款備忘錄」最後一行「本案實付價款
    新臺幣捌佰萬元…倘甲○○（現住人）租金超過三期未繳，
    則雙方同意該房地交由現登記名義人（丁○○）全權處理。
    丙○○○2/20代」，係被告事後所自行添加，並未經原告同
    意，縱使是事後丙○○○理原告與被告所約定，亦未經原告
    授權，逾越原告之前僅授權簽立系爭房地買賣契約之範圍。
  (四)有關二造間債權債務金額之部分：
  1.被告係從事放款事業，一筆借款，除以匯款方式，取得電匯
    單之支付憑證外，另要求原告配偶簽立支票、本票及保管書
    ，故被告一筆債權，實際上取得4種憑證。因被告與劉昱信
    間之債權債務，極為混亂，是被告以系爭房地向遠東商銀貸
    得800萬元時，丙○○○與被告會算，結清相關債務，並以
    系爭房地向遠東商銀貸款所得清償劉昱信所積欠之債務完畢
    ，目前僅被告以系爭房地向遠東商銀貸款之債務與劉昱信有
    關，又原告曾提供其名下之他筆不動產所有權狀予被告擔保
    ，並為被告設定抵押，而上開權狀被告業已返還原告，而抵
    押權亦以清償為原因而塗銷，足認劉昱信所積欠被告之債務
    業已清償。至被告稱劉昱信積欠其1,440萬元乙節，與事實
    不符，被告提出之相關資料均係影本，無法證明真正，且因
    劉昱信清償債務時，未取回全部之資料，致被告將原告配偶
    未取回之相關憑證，指稱原告配偶仍積欠其相關債務，然原
    告已提出劉昱信借款時所簽發予被告之被證2-1、被證2-2支
    票正本，與被告另提出委託保管書等，均屬同筆債權，被告
    所言劉昱信其債務1,440萬元，並不實在。
  2.原告配偶即劉昱信積欠被告250萬元，其明細如后：
  94年8月24日40萬元。
  94年9月5日200萬元（其中5日130萬元、7日35萬元、8日35
    萬元）。
  94年9月19日10萬元。
  3.原告將系爭房地借名登記於被告名下，以被告名義向銀行借
    得800萬元，清償被告相關款項明如下：
  借款40萬元及利息48,000元。
  借款200萬元及利息15萬元。
  借款10萬元及利息9,000元。
  代償汽車貸款1,835,932元及利息55,077元。
  廖哥扣款15萬元。
  代償中國信託銀行房屋貸款3,015,340元。
  火險費4,669元、代書費44,000元、地價稅53,695元、塗銷
    信義計畫區土地二、三胎設定費12,740元（計算式：20,080
    ＋40＋2,580＋40－10,000＝12,740）。
  預付6個月銀行貸款利息114,000元
  總計：7,992,453元。
  4.被告辯稱丙○○○入被告帳戶之款項為利息、租金或投資款
    ，並不實在，蓋96年2月15日存現4萬元，明確註明為地稅房
    貸，被告卻稱是租金，然上開期間，依被告與丙○○○立之
    契約，為無償借用，丙○○○須支付房租之理。又被告稱丙○○○匯款為借款利息，然被告主張丙○○○被告之金額為
    240萬元，但被告並未指出利率為何，且依據丙○○○款日
    期，時間間隔僅數日，顯非利息支付之常理。
  (五)爰民法第113條、第767條規定，先位聲明：被告應將系爭房
    地於臺北市松山地政事務所以94（30）信義字284420號、登
    記日期94年12月2日、登記原因為買賣所為之所有權移轉登
    記塗銷；依民法第179條、第541條、第263條準用第259條規
    定，備位聲明：被告應將系爭房地之所有權移轉登記予原告
    。
二、被告則以：
  (一)系爭買賣契約非為二造通謀虛偽意思表示所簽訂：
    兩造確曾簽訂系爭協議書，隨即因誠泰銀行不願核貸而合意
    作廢，改簽訂系爭買賣契約書，故兩造事後未依系爭協議書
    約定行事，則已作廢之協議書自無法證明不動產買賣契約書
    係二造通謀虛偽所簽訂。且兩造嗣依系爭買賣契約書約定進
    行價金交付，包括由被告代償原告及其家人之債務、所有權
    移轉登記、簽訂租約等事項，原告本身有車貸及房貸等債務
    ，而該二項貸款均係被告為其代償，故系爭買賣契約係本乎
    兩造之真意，倘系爭房屋並非以屋抵債而移轉予被告，被告
    為何要替原告代償債務。
  (二)原告不得主張民法第179條之不當得利：
    被告取得系爭房地所有權係因與原告簽訂系爭買賣契約書，
    則被告取得系爭房地所有權即非無法律上原因，故原告依據
    民法第179條規定，請求被告將系爭房地之所有權移轉登記
    予原告顯然無據。
  (三)本件並未存在借名登記之法律關係：
    原告係以屋抵債而將系爭房地移轉所有權登記予被告，已如
    前述，故二造間就系爭房地所有權之移轉，並未存在借名登
    記法律關係，原告主張類推適用民法第549條第1項規定，而
    得依同法第263條、第259條或第541條請求被告將系爭房地
    之所有權移轉登記予原告，洵屬無據。
  (四)原告及其家人積欠被告之債務至少有1,440萬元，而非7,351
    ,272元：
  1.劉昱信部分，94年8月24日40萬元借款，94年9月1日250萬元
    借款、94年8月30日至94年9月5日共260萬元借款；又94年11
    月17日代償車貸金額共為1,837,233元，其中含遲延利息及
    違約金共1,301元（1,835,932元＋1,301元＝1,837,233元）
    在內，及交付12,767元現金，共185萬元，再者，94年12月1
    5日代償原告之中國信託銀行房貸金額為3,015,290元，含轉
    帳手續費50元在內，另於94年12月20日交付現金534,170元
    現金。以上共1,090萬元。
  2.丙○○○分，94年12月24日30萬元借款，94年12月12日100
    萬元借款，94年12月16日30萬元借款，94年12月19日120萬
    元借款，95年1月27日70萬元借款，共350萬元。
  3.以上總計1,440萬元，其中1,200萬元係以系爭房地抵債。又
    原告所提出原證7之2紙結算單，並非被告所製作；即使該結
    算單上非螢光筆標示部分為被告之筆跡，然其上之記載不過
    為原告及其家人積欠被告債務之一部分，被告已提出債權明
    細表暨其憑證以為原告及其家人積欠被告之債務至少有1,44
    0萬元之佐證。
  4.原告雖一再主張其小叔丙○○○被告之債務與其無關，惟原
    告於97年11月6日曾二度發簡訊至被告手機，內容略為原告
    願意承擔丙○○○被告之債務，希望被告不要處理房子，依
    該二則簡訊之內容可知原告早已向被告承諾願意承擔丙○○○被告之債務，故原告將系爭房地過戶予被告並非通謀虛偽
    ，亦非僅為借用被告為人頭向銀行借款。
  5.丙○○○多次匯款至被告於富邦銀行基隆路分行之帳戶，然
    非為清償以被告名義所貸得之房貸利息，蓋劉昱信、丙○○○人與被告尚有其他原因之金錢往來，故渠等之匯款或存款
    原因均非償還以被告名義所貸得之房貸利息，況被告係以系
    爭房地向遠東商銀申辦房貸，倘若二造果有約定原告需負責
    清償該房貸之利息，二造應是約定由原告直接將款項匯入遠
    東商銀之房貸專戶，被告焉會請原告將款項匯入非房貸帳戶
    之富邦銀行帳戶，原告所辯顯與經驗法則相違。
  (五)答辯聲明：原告之訴駁回。
三、兩造不爭執之事實：
  (一)原告於86年12月26日因分割繼承而取得系爭房地之所有權，
    原告嗣於94年12月2日以買賣為原因，將上開不動產所有權
    移轉登記予被告，且於94年12月13日以系爭房地設定抵押權
    予遠東國際商業銀行股份有限公司（下稱遠東商銀），並於
    94年12月16日以清償為原因而塗銷以系爭房地所設定予中國
    信託商業銀行股份有限公司（下稱中國信託銀行）之抵押權
    乙情。有臺北市松山地政事務所異動索引（見本院卷第8至1
    0頁）及臺北市松山地政事務所98年8月3日北市松地三字第0
    9831225100號函所檢附之94年12月2日移轉所有權登記之相
    關資料（見本院卷第85至97頁）可考。
  (二)原告配偶劉昱信、原告小叔丙○○○分別積欠被告債務。
  (三)劉昱信之弟丙○○○94年12月28日代理原告與被告簽訂系爭
    協議書（見本院卷第13、14頁），以及系爭買賣契約書（見
    本院98年度審移調字第138號卷第7至12頁），約定買賣總價
    款為1,200萬元，系爭房地即於94年12月2日移轉登記至被告
    名義下。
  (四)於系爭房地移轉登記予被告後，被告於94年12月間向遠東商
    銀辦理「金融卡透支房屋抵押貸款」最高額度800萬元，並
    且為該行設定本金最高限額抵押權960萬元，又被告向遠東
    商銀的貸款最高額度為800萬元，被告即於94年12月15日動
    支款項3,015,340元，以該筆款項清償上開房地原本積欠中
    國信託銀行之房屋貸款等情，有遠東商銀99年4月28日（99
    ）遠銀消字第227號函及所檢附存摺往來交易明細分戶帳（
    見本院卷第237至241頁）可證。
  (四)系爭房地移轉所有權登記予被告後，均仍由原告及其家人繼
    續居住在該房屋內。丙○○○94年12月20日以原告代理人名
    義就系爭房屋與被告訂立被證3之房屋租賃契約，約定租期
    自94年12月15日起至95年12月14日止，租金於每月15日前支
    付2萬元等，並經公證人公證在案（見本院卷第43至46頁）
    。
  (五)丙○○○96年1月26日就系爭房屋與被告訂立原證6之第一份
    房屋無償使用契約，約定被告將其所有之系爭房屋無償借予
    丙○○○用，期間自96年1月26日起至97年1月25日止；劉建
    明再於97年4月29日就系爭房屋與被告訂立原證6之第二份房
    屋無償使用契約，約定被告將其所有之系爭房屋無償借予丙○○○用，期間自97年1月26日起至97年8月31日止，並均經
    公證人公證在案（見本院卷第55至60頁）。
  (六)被告於97年9月、10月分別以存證信函催告丙○○○原告遷
    讓返還系爭房地。被告於97年11月11日以前揭經公證之無償
    借用契約為執行名義，向本院聲請強制執行，請求丙○○○
    讓返還系爭房屋，本院以97年度執字第107013號遷讓房屋執
    行事件受理，本院於97年11月15日通知丙○○○於15日內依
    前揭公證書履行，因丙○○○未居住在系爭房地，本院乃通
    知原告於98年2月13日交還系爭房地予被告，被告追加以前
    述房屋租賃契約為執行名義，而原告業於98年2月13日遷離
    系爭房地之情。並經本院調閱97年度執字第107013號遷讓房
    屋執行卷查明無訛。
四、原告先位主張系爭買賣契約及移轉系爭房地所有權登記予被
    告之行為，係兩造通謀虛偽意思表示，均無效，備位主張即
    使移轉系爭房地所有權登記予被告之行為，是有效，系爭買
    賣契約亦屬無效。被告則以前詞置辯。是本件爭點在於：系
    爭買賣契約是為履行系爭協議所簽立？或兩造業已簽立系爭
    買賣契約以取代系爭協議書？兩造間是否存有借名登記契約
    關係？兩造間是否有約定「本案實付價金捌佰萬元正，實質
    所有權人甲○○，雙方同意甲○○債信恢復正常後，原標的
    無條件返還登記所有權。倘甲○○（現住人）租金超過三期
    未繳，則雙方同意該房地交由現登記名義人（丁○○）全權
    處理」等文字？原告得否請求被告移轉系爭房地之所有權？
    茲分述如下：
  (一)系爭買賣契約是為履行系爭協議所簽立？或兩造簽立業已系
    爭買賣契約以取代系爭協議書？亦即系爭買賣契約是否是兩
    造通謀虛偽意思表示？
  1.查劉昱信之弟丙○○○94年12月28日代理原告與被告簽訂系
    爭協議書，約定如下：「甲方丁○○、乙方丙○○○雙方就
    劉昱信與丁○○債權債務還款方式協議如下：一、甲方願作
    為乙方與誠泰銀行房貸借款人，撥款時先拿回乙方債務新臺
    幣221萬元正。二、乙方願支付甲方另欠甲方債務新臺幣40
    萬元整，還款方式可用支票或其他方式歸還，乙方並承諾甲
    方儘速還款。三、甲方願在誠泰銀行撥款時，扣除債權後將
    於款撥至乙方指定帳戶。四、甲方願塗銷設定乙方信義計畫
    區地號0000-0000所設定三胎新臺幣2000萬，及二胎新臺幣2
    50萬元，但乙方需將甲方債權新臺幣40萬還款方式處理完成
    ，以上所述須經甲乙雙方協議認可。甲方需無條件與乙方簽
    訂乙方虎林街120巷4號租約三年，租金以誠泰銀行所支付利
    息為標準。五、甲方要求乙方如將虎林街120巷過戶時，同
    時更換借款人並將甲、乙雙方所簽訂租約終止，無違約金。
    恐口無憑，特立此據以資證明。」（見本院卷第13、14頁）
    ，被告亦不否認其於系爭協議書上簽名之真正，足認原告主
    張因原告之夫劉昱信積欠被告及銀行債務，且因原告及劉昱
    信之債信有問題，而未能以伊等名義以系爭房地向銀行借款
    ，而將系爭房地移轉登記予被告，以之向銀行貸款後，清償
    積欠被告及銀行之債務後，再將系爭房地移轉回來給原告，
    且由原告繳納系爭房地之貸款之事實，堪予採信。
  2.丙○○○後代理原告與被告簽立系爭買賣契約書（見本院98
    年度審移調字第138號卷第7至12頁），該契約書上記載訂立
    之日期為「94年10月28日」，約定買賣總價款為1,200萬元
    ，系爭房地即於94年12月2日移轉登記為被告所有之情，為
    兩造所不爭執。然系爭買賣契約是為履行系爭協議書所簽立
    ？或是以之取代系爭協議書，將系爭協議書作廢之意思？兩
    造間有爭執，查：
  證人乙○○○本院具結證稱：系爭買賣契約係雙方談好，伊
    幫忙簽約的，上面所載訂約日期為94年10月28日，即為實際
    訂約日期，當初雙方本來要到新光銀行辦貸款，後來好像不
    能辦，最後是在遠東商銀辦理等語（見本院卷第273、274頁
    ），堪認系爭協議書是與系爭買賣契約同日所簽立。
  原告主張伊曾提供臺北市○○段○○段47-2地號土地所有權
    狀予被告供擔保，並設定抵押權予被告，而現該所有權狀業
    已歸還，且抵押權亦以清償為原因而於95年8月13日塗銷之
    事實，並提出臺北市松山地政事務所異動索引為憑（見本院
    卷第198、199頁），堪認為真實。準此，兩造確實於94年10
    月28日簽立系爭買賣契約後之95年8月13日，履行系爭協議
    書之第4條約定，則兩造顯非於94年10月28日簽立系爭買賣
    契約後，即廢止系爭協議書，亦即兩造簽立系爭買賣契約書
    ，係為履行系爭協議書。
  丙○○○94年12月20日以原告代理人名義就系爭房屋與被告
    訂立被證3之房屋租賃契約，約定租期自94年12月15日起至
    95年12月14日止，租金於每月15日前支付2萬元等，並經公
    證人公證在案（見本院卷第43至46頁），亦是履行系爭協議
    書第4條之約定。而原告雖否認有授權丙○○○立該房屋租
    賃契約，然此屬系爭協議書所載約定事項，原告復承認有授
    權丙○○○立系爭協議書，自堪認該房屋租賃契約係屬原告
    授權丙○○○約之範圍。
  被告自認真正之系爭買賣契約書後附交款備忘錄記載「本案
    實付價金捌佰萬元正，實質所有權人甲○○，雙方同意甲○○債信恢復正常後，原標的無條件返還登記所有權。倘甲○○（現住人）租金超過三期未繳，則雙方同意該房地交由現
    登記名義人（丁○○）全權處理。」等文字，並由「丙○○○名及記載（94年）12月20日」（見本院98年度審移調字第
    138號卷第13頁），是於94年10月28日簽立系爭買賣契約後
    之94年12月20日，兩造仍同意記載原告為系爭房地之實質所
    有權人，且依據該交款備忘錄之記載，被告實付價款是800
    萬元，而系爭買賣契約書是記載買價總價款1,200萬元，則
    被告僅支付800萬元，原告怎可能將系爭房地出賣予被告，
    因此，益徵兩造簽立系爭買賣契約是為履行系爭協議書。
  又原告主張取得貸款當時有預付6個月銀行貸款利息114,000
    元，其後透過丙○○○款至被告臺北富邦商業銀行股份有限
    公司帳戶，以繳納系爭房地之遠東商銀貸款之利息至97年7
    月為止之情，有臺北富邦商業銀行股份有限公司98年11月20
    日北富銀基隆路字第9860018300號函及其檢附之存款往來明
    細可佐（見本院卷第149至163頁），且經本院比對上開存款
    往來明細與前述遠東商銀99年4月28日函附之存摺往來明細
    帳結果，丙○○○次匯款予被告之時間，均在前開遠東銀行
    扣繳房屋貸款利息前後1、2日或同日，並且大致上每次匯入
    款項約略高遠東商銀當期扣繳之利息數千元，另其餘時間亦
    有匯款予被告，雖丙○○○積欠被告金錢，亦為兩造所不爭
    執，但被告卻不提出其間利息之約定，然丙○○○別匯款，
    且匯款予被告與上開遠東商銀房屋貸款二者在時間上及金額
    上確有密切之關連，堪認系爭房地貸款之利息，於97年7月
    前確實是由原告支付。
  原告主張伊與及劉昱信積欠被告之債務，業以該次向遠東商
    銀之貸款800萬元清償完畢之情，有交款備忘錄上記載該800
    萬元貸款金額之用途，除清償劉昱信之債務、房貸、車貸外
    ，被告尚給付原告現金12,767元及534,710元，有交款備忘
    錄可憑，則若原告及劉昱信積欠被告之債務尚未清償完畢，
    被告豈有再給付現金予原告之理，是堪認原告上開主張之事
    實為真實。
  據上所陳，堪認兩造並無廢止系爭協議書之意，且簽立系爭
    買賣契約是為履行系爭協議書。
  3.按「表意人與相對人通謀而為虛偽意思表示者，其意思表示
    無效。但不得以其無效對抗善意第三人。虛偽意思表示，隱
    藏他項法律行為者，適用關於該項法律行為之規定。」，民
    法第87條定有明文。是虛偽意思表示之當事人間，隱藏有他
    項真實之法律行為，就所為虛偽意思表示而言，因雙方當事
    人故意為不符真意之表示，欠缺效果意思，依民法第87條第
    1項前段規定，其意思表示無效，雙方當事人僅得就隱藏之
    法律行為而為主張，無復援用所虛偽意思表示之餘地。查原
    告之夫劉昱信積欠被告及銀行債務，且因原告及劉昱信之債
    信有問題，而未能以伊等名義以系爭房地向銀行借款，而將
    系爭房地移轉登記予被告，以之向銀行貸款後，清償積欠被
    告及銀行之債務後，待原告之債信回復後，再將系爭房地移
    轉回來給原告，且由原告繳納系爭房地之貸款之事實，已詳
    如前述，因此兩造關於前開系爭買賣契約書及移轉系爭房地
    之所有權登記等約定，乃均出於兩造之真正之效果意思而為
    表示，其內容應就契約之內容全部決之，故兩造為達成系爭
    協議書之目的，而簽立前開系爭買賣契約書及移轉系爭房地
    之所有權登記之行為，均是出於兩造之真正之效果意思所為
    之表示，該等行為仍為有效，與虛偽意思表示隱藏他項行為
    ，其虛偽意思表示無效，迥乎不同（最高法院74年度台上字
    第272號判決要旨參照）。從而，原告主張前開系爭買賣契
    約書及移轉系爭房地之所有權登記之行為，係出於通謀虛偽
    意思表示而無效，而請求塗銷系爭房地之所有權移轉登記，
    自屬無據。
  (二)兩造間是否有約定「本案實付價金捌佰萬元正，實質所有權
    人甲○○，雙方同意甲○○債信恢復正常後，原標的無條件
    返還登記所有權。倘甲○○（現住人）租金超過三期未繳，
    則雙方同意該房地交由現登記名義人（丁○○）全權處理」
    等文字？
  1.被告抗辯系爭買賣契約書後附交款備忘錄有前揭文字之記載
    ，並由「丙○○○名及記載（94年）12月20日代」，且丙○○○別於94年12月24日向被告借款30萬元，94年12月12日向
    被告借款100萬元，94年12月16日向被告借款30萬元，94年
    12月19日向被告借款120萬元，95年1月27日向被告借款70萬
    元，共350萬元之情，並提出委託保管書、本票、支票、匯
    款申請書為證（見本院卷第123至127、129至134頁），且證
    人乙○○○本院具結證稱：交款備忘錄是伊簽的，系爭買賣
    契約書內之文字含該備忘錄之文字，是伊所書寫，「本案實
    付價款800萬元」就是總共付8百萬元，全權處理就是由買受
    人處理，此皆是雙方談好的，伊只是按照雙方的意思書寫，
    該交款備忘錄下面丙○○○簽名，是在伊寫完前揭文字後丙○○○簽名等語（見本院卷第273、274頁），且觀該交款備
    忘錄上之「丙○○○名及記載12月20日代」是接續在前揭文
    字之後，若無前揭文字，距離有書寫文字處尚有一段距離，
    又丙○○○該交款備忘錄上之其他簽名，均緊接在文字之後
    ，丙○○○自承該等簽名是真正，則衡諸常情，丙○○○不
    會在間隔一段空白距離後簽名之理，是證人乙○○○前述證
    詞洵看採信，而證人丙○○○於本院具結證稱：伊有向被告
    借款350萬元（見本院卷第108頁），是以堪信被告前開抗辯
    之事實為真實。因此，原告及劉昱信之債務雖因遠東商銀之
    貸款而清償完畢，惟因丙○○○94年12月間及95年1月間再
    向被告另行借款350萬元，丙○○○又代理原告與被告再行
    約定「倘甲○○（現住人）租金超過三期未繳，則雙方同意
    該房地交由現登記名義人（丁○○）全權處理」之內容，堪
    以認定。
  2.原告主張伊未授權丙○○○理伊與被告為「倘甲○○（現住
    人）租金超過三期未繳，則雙方同意該房地交由現登記名義
    人（丁○○）全權處理」之約定之情，固據證人丙○○○本
    院具結證述在卷（見本院卷第105頁），縱使屬實，而屬無
    權代理之行為，然按民法第170條規定：「無代理權人以代
    理人之名義所為之法律行為，非經本人承認，對於本人不生
    效力。前項情形，法律行為之相對人，得定相當期限，催告
    本人確答是否承認，如本人逾期未為確答者，視為拒絕承認
    。」，準此，若經本人承認，該無權代理之行為即屬有效。
    查原告於97年11月6日寄發簡訊予被告，內容略為原告願意
    承擔丙○○○債務，希望被告不要處理系爭房屋等語（見本
    院卷第135、136頁），足認原告事後同意承擔丙○○○債務
    ，且承認於條件成就時被告有全權處理房屋之權利，亦即堪
    認原告有於事後承認丙○○○為之前揭無權代理之行為，因
    此，該行為對原告本人發生效力。
  (三)原告得否請求被告移轉系爭房地之所有權？
    原告主張兩造間為借名登記契約，其債信業已回復，以起訴
    狀為終止該借名契約之意思表示等語，然姑不論系爭協議書
    約之性質是否屬於借名登記契約，但有委任契約之性質，要
    無疑義，又原告並無舉證證明其債信業已回復，且自承於97
    年7月起即未繳納房貸利息或租金，則依據前揭文字之約定
    ，被告自97年11月起即得全權處理系爭房地，並於97年11月
    11日聲請本院強制執行請求丙○○○人遷讓房屋，因此，原
    告雖依民法第541條規定請求被告移轉系爭房地之所有權登
    記，然被告依約得全權處理系爭房地，自得拒絕原告之此部
    分請求，且被告全權處理系爭房地，是依據兩造之約定，亦
    無不當得利之情形，又原告縱使以起訴狀為終止系爭協議等
    約定之意思表示，然該起訴狀繕本於98年2月27日始送達被
    告，而原告已於98年2月13日經被告聲請強制執行而遷離系
    爭房屋，是在原告為終止之意思表示前，被告已行使其「全
    權處理」之權利，何況民法第263條亦無準用第259條規定，
    原告依據民法第263條準用第259條規定，請求被告移轉系爭
    房地之所有權登記，顯屬無據。
六、綜上所述，原告依民法第113條、第767條規定，先位聲明請
    求被告應將系爭房地於臺北市松山地政事務所以94（30）信
    義字284420號、登記日期94年12月2日、登記原因為買賣所
    為之所有權移轉登記塗銷，以及依民法第179條、第541條、
    第263條準用第259條規定，備位聲明請求被告應將系爭房地
    之所有權移轉登記予原告，均為無理由，應予駁回。
七、本件事證已臻明確，兩造其餘攻防方法及所提證據，業經審
    酌，核與本件判決結果無影響，爰不逐一論述，併此敘明。
八、據上論結，本件原告之訴為無理由，依民事訴訟法第78條，
    判決如主文。
中    華    民    國    99    年    8     月    20    日
                  民事第一庭    法  官  賴秀蘭
以上正本係照原本作成
如對本判決上訴，須於判決送達後20日內向本院提出上訴狀
中    華    民    國    99    年    8     月    20    日
                                書記官  李佩芳

司法院資訊處製作；財團法人民間司法改革基金會備份。
